【裁判字號】    98,簡上,268
【裁判日期】    990730
【裁判案由】    給付管理費  等
【裁判全文】
臺灣高雄地方法院民事判決             98年度簡上字第268號
上  訴  人  長家開發股份有限公司
法定代理人  戊○○
訴訟代理人  乙○○
被上訴人    50層世貿大樓管理委員會
法定代理人  甲○○
訴訟代理人  丁○○
            丙○○
上列當事人間請求給付管理費等事件，上訴人對於民國98年4 月
14日本院高雄簡易庭97年度雄簡字第5582號第一審判決提起上訴
，本院於民國99年7 月14日言詞辯論終結，判決如下：
    主      文
上訴駁回。
第二審訴訟費用由上訴人負擔。
    事實及理由
一、被上訴人起訴主張：上訴人為被上訴人所管理坐落高雄市○
    ○○路80號之「50層世貿大樓」大廈內25樓之2 建物（下稱
    系爭建物）之區分所有權人，依規約之規定每月應繳管理費
    （含其他應負擔之公共費用）新臺幣（下同）7,026 元，詎
    上訴人自民國90年11月1 日起至97年6 月30日止共積欠上開
    費用698,73 2元未繳納，屢經催告仍未給付。又上訴人雖抗
    辯其得以系爭建物之信託人即訴外人戊○○、乙○○二人，
    於82年年底前對被上訴人之23,213,598元之借款（依兩造之
    陳述抗辯應為23,213 ,598 元，原審記載為2,000 餘萬元，
    下稱系爭借款），向被上訴人主張扺銷，然被上訴人從未向
    戊○○、乙○○或其二人私人所有之「土地開發基金」借款
    ，系爭借款金額係因為50層世貿大樓是由訴外人長谷建設股
    份有限公司（下稱長谷建設公司）所興建，管理委員會亦是
    由長谷建設公司所成立，在被上訴人成立前而由長谷建設公
    司管理時曾支付23,213,598元之管理費用，被上訴人乃將之
    列入管理委員會對於長谷建設公司之欠款，而與長谷建設公
    司所有之房屋每年應繳納之管理費扣抵，並已扣抵完畢，上
    訴人抗辯該筆金額係戊○○、乙○○之「土地開發基金」借
    予被上訴人並主張扺銷，與事實不符，為無理由，爰依公寓
    大廈管理條例第21條之規定請求上訴人給付上開管理費等語
    。並聲明：上訴人應給付被上訴人698,732 元，及自支付命
    令繕本送達翌日起至清償日止，按週年利率5%計算之遲延利
    息。（被上訴人就敗訴之其餘368,834 元部份，未上訴，已
    確定）
二、上訴人則以：系爭建物係戊○○、乙○○以私人所有金錢成
    立之「土地開發基金」所購買之建物，但登記在訴外人陳世
    昌名下，至94年5 月9 日基於管理之需要而信託登記為上訴
    人所有，系爭建物乃戊○○、乙○○（土地開發基金）之財
    產，一直為空戶，無收入可支付管理費，依信託法第39條之
    規定，即應由委託人戊○○、乙○○（土地開發基金）支付
    管理費。然因被上訴人於成立時欠缺經費可供支付相關公共
    費用，戊○○、乙○○所成立之「土地開發基金」乃陸續借
    款系爭23,213,598元之金額給被上訴人，被上訴人之後陸續
    返還至88年時仍積欠17,112,518元尚未返還，至89年12月時
    經被上訴人抵扣後之系爭借款債務金額仍餘16,631,669元，
    上訴人得以系爭借款與所積欠之管理費抵銷等語，資為抗辯
    。並於原審聲明：駁回被上訴人之訴。
三、原審調查審理理之結果，判令上訴人應給付被上訴人329,89
    8 元，及自支付命令送送達翌日即97年8 月8 日起至清償日
    止，按年息百分之5 計算之利息，並駁回被上訴人其餘之請
    求。上訴人就其敗訴部份不服提起上訴，於本院補稱：其乃
    系爭建物之財產信託受託人，系爭建物係「土地開發基金」
    之財產，「土地開發基金」並未成立法人或公司，係戊○○
    （即上訴人公司法定代理人）及戊○○之妻乙○○二人之私
    有財產所組成，為其二人私有之資金，系爭建物之管理費用
    上訴人可主張由「土地開發基金」借予被上訴人之系爭借款
    中抵銷，且被上訴人自85年10月至90年10月間將「土地開發
    基金」之系爭借款債權抵銷之管理費中，即已包括系爭建物
    部分之管理費。又被上訴人於被上訴人82年12月20日之第一
    屆全體住戶代表大會之會議報告中所稱之「長谷」乃指長谷
    集團旗下之「土地開發基金」之簡稱，而非指長谷建設公司
    本身而言，另被上訴人並未提出資金係直接由長谷建設公司
    帳戶轉入之證明，亦無長谷建設公司會計查核發出之對帳單
    ，則系爭借款顯與長谷建設公司無關，而係戊○○、乙○○
    二人所組成之「土地開發基金」借予被上訴人之借款，被上
    訴人擅自將積欠「土地開發基金」之系爭借款債權，用以扣
    抵長谷建設公司積欠之管理費，因債權債務之主體不同，係
    違法行為，有侵害「土地開發基金」債權之虞，而原審判決
    錯認「土地開發基金」之債權得抵銷長谷建設所欠債務，有
    違民法第334 條第1 項規定，顯然有誤等語置辯。並聲明：
    (一)原判決不利於上訴人部分廢棄。(二)上開廢棄部分，被上訴
    人於第一審之訴駁回。被上訴人於本院則補稱：系爭借款係
    長谷建設公司代為支出被上訴人之管理費而借予被上訴人，
    被上訴人多年來所編列之歸還明細亦均以長谷建設公司每月
    應繳納之管理費款項逐月編列扣抵，並已自系爭借款中逐月
    扣抵完畢，至於長谷建設公司與「土地開發基金」及上訴人
    間之內部問題，與被上訴人無涉，亦與本件訴訟無關等語。
    並聲明：駁回上訴。
四、兩造不爭執事項：
  １、系爭建物原登記於陳世昌名下，上訴人係於94年5 月9 日
      始因受信託而登記為系爭建物之所有權人，始成為50層世
      貿大樓之區分所有權人；系爭建物每月應繳納之管理費（
      含其他公共費用）為7,026 元；系爭建物自90年11月1日
      至97年6 月30日應繳交之管理費等共為698,732 元，上訴
      並未繳納上開費用。
  ２、「土地開發基金」乃戊○○與乙○○所共有之資金（見本
      院卷第108頁 ）。
  ３、於89年12月時，經被上訴人抵扣後之系爭借款債務金額仍
      餘16,631,669元。
五、經查，被上訴人請求上訴人給付自90年11月1 日起至97年6
    月30日止，以每月應繳7,026 元計算之管理費，共698,732
    元，業據其於原審提出系爭建物之建物謄本、存證信函、管
    理費繳交一覽表、住戶規約等為證，惟因上訴人係於94年5
    月9 日始登記為系爭建物之區分所有權人，在此之前並非區
    分所有權人，因此被上訴人僅得向上訴人請求94年5 月至97
    年6 月之管理費用共329,898 元，為兩造所不爭執，被上訴
    人就其敗訴之其餘368,834 元部份，亦未上訴，而已確定，
    故本件所應審酌者為：被上訴人是否曾向戊○○、乙○○之
    「土地開發基金」借用系爭借款？如確有借用系爭借款，上
    訴人得否以戊○○、乙○○之「土地開發基金」之借款向被
    上訴人主張扺銷？
六、被上訴人是否曾向戊○○、乙○○之「土地開發基金」借用
    系爭借款？如確有借用系爭借款，上訴人得否以戊○○、乙
    ○○之「土地開發基金」之借款向被上訴人主張扺銷？
（一）被上訴人是否曾向戊○○、乙○○之「土地開發基金」借
      用系爭借款？
  １、按「稱消費借貸者，謂當事人一方移轉金錢或其他代替物
      之所有權於他方，而約定他方以種類、品質、數量相同之
      物返還之契約。」，民法第474 條第1 項定有明文，依此
      規定，消費借貸契約之成立，必須以兩造當事人間就借款
      之金額、數量確已達成合意，及貸予金錢之一方已交付金
      錢，且所交付之金錢係基於借貸之原因所交付為成立及生
      效要件。再按「當事人主張有利於己之事實者，就其事實
      有舉證之責任。」，民事訴訟法第277 條前段定有明文，
      另按「民事訴訟如係由原告主張權利者，應先由原告負舉
      證之責，若原告先不能舉證，以證實自己主張之事實為真
      實，則被告就其抗辯事實即令不能舉證，或其所舉證據尚
      有疵累，亦應駁回原告之請求。」，有最高法院17年上字
      第917 號判例之要旨可參。依上開法條之規定及最高法院
      判例意旨，上訴人主張被上訴人曾向戊○○、乙○○之「
      土地開發基金」借用系爭借款之事實，既為被上訴人所否
      認，上訴人自應就其二人間係於何年月日、就多少借款金
      額，確已達成借款合意，及已交付借款金額及所交付之金
      錢係基於借貸之原因所交付而非因其他原因所交付等事實
      ，負舉證之責任。
  ２、經查：(1)上訴人就此雖提出戊○○、乙○○等人之土地銀
      行存褶往來資料（本院卷第65頁以下）而主張系爭借款金
      額係由戊○○、乙○○匯款予被上訴人，被上訴人亦曾匯
      款還款予戊○○、乙○○二人云云，惟查，匯款予他人之
      原因甚多，或為贈與、或為買賣、或為無因管理、或為受
      他人之指示而替他人匯款予受款人、... 等等，原因繁多
      ，而非僅囿於金錢借貸一端而已，故僅有戊○○、乙○○
      匯款予被上訴人及被上訴人亦曾匯款還款予戊○○、乙○
      ○二人之事實，並不足以證明其原因事實即為借款。又依
      戊○○、乙○○之上開土地銀行存褶往來資料所載，其等
      於82年12月31日以前之匯款金額亦與系爭借款之金額為23
      ,213,598元不符，且其中竟有多筆單筆匯出之金額，上訴
      人竟註明其中只有部份是借款之情形（例如82年2 月4 日
      匯出6,200,000 元上訴人註明只有其中之2,700,00 0元係
      借款、82年5 月7 日匯出41,447,972元上訴人註明只有其
      中之3,447,972 元係借款、82年6 月2 日匯出3,21 7,466
      元上訴人註明只有其中之3,037,466 元係借款、82年8 月
      2 日匯出3,293,159 元上訴人註明只有其中之2,09 3,159
      元係借款、82年12月31日匯出1,140,000 元上訴人註明只
      有其中之840,000 元係借款），亦與借款通常是將借款人
      所借用之金額整筆交付之常情不符。(2)上訴人雖主張依被
      上訴人所提出之「83年-89 年世貿暫收款歸還明細表」（
      本院卷第14頁）所載，除編號6 、11、12、14、15項記載
      管委會收回長谷建設公司積欠之管理費外，其餘則記載以
      抵銷「土開管理費」之方式清償歸還「土地開發基金」，
      可見借款對象是「土地開發基金」而非長谷建設公司云云
      ，惟被上訴人就此已陳明係因戊○○於85年至88年間擔任
      管理委員會之主委，係戊○○指示會計於會計帳上為如此
      記載，另被上訴人就該筆款項除抵銷「土地開發基金」積
      欠之管理會外，亦於84年至87年間及89年至90年間抵銷長
      谷建設公司積欠之管理費，並提出與其所述相符之「83年
      -89 年世貿暫收款歸還明細表」及「89年-90 年世貿暫收
      款歸還明細表」（本院卷第41、43頁）為證，則被上訴人
      所為既是受當時擔任管理委員會主委之戊○○指示始於會
      計帳上為上開記載，且該筆款項除抵銷土地開發基金積欠
      之管理會外，亦抵銷長谷建設公司積欠之管理會外，則此
      份「83年~89 年世貿暫收款歸還明細表」，亦不足以為有
      利於上訴人之認定。(3)經本院曉諭上訴人應聲請由戊○○
      到庭作證，上訴人則表示戊○○人在國外，無法回國作證
      等語，而未聲請戊○○到庭作證。(4)又被上訴人82年12月
      20 日 之第一屆全體住戶代表大會之會議紀錄（原審卷第
      111 頁），亦已載明81至82年11月之管理費用23,214,866
      元由「長谷」代付等語。而所謂「長谷」依其字義解釋可
      知係指長谷建設公司或長谷集團等意義，而與「土地開發
      基金」之文義懸殊，故上訴人稱上開會議紀錄所指之「長
      谷」係指長谷集團旗下之「土地開發基金」之簡稱，而非
      長谷建設公司云云，顯與上開文義不符，亦不足以為有利
      於上訴人之認定。(5)衡諸常情，50層世貿大樓係由長谷建
      設公司花費鉅資所興建，系爭大樓銷售是否良好，影響長
      谷建設公司之獲利及營運甚鉅，與長谷建設公司利害相關
      ，故長谷建設公司基於本身之利益，為讓系爭大樓得以維
      持良好之形象以利銷售，始有合理之借款予被上訴人及代
      墊大樓管理費用之動機及目的，至於戊○○、乙○○二人
      ，因系爭金額高達23,213,598元之鉅，衡情應無於未書立
      任何借據及被上訴人未提供任何擔保之情形下，即輕易借
      款予被上訴人之理，故依常情衡量判斷，亦應認系爭借款
      係長谷建設借予被上訴人，而非戊○○、乙○○二人借予
      被上訴人。(6)至於長谷建設公司與戊○○、乙○○二人之
      「土地開發基金」間內部關係為何，為何戊○○、乙○○
      二人會願意為長谷建設公司匯部份款項予被上訴人，與被
      上訴人無涉，應由其等依其二人間之內部關係自行另案解
      決。
  ３、綜上各情，上訴人並無法舉證證明被上訴人曾於於何年月
      日、就多少借款金額，與戊○○、乙○○（土地開發基金
      ）達成借款合意，及戊○○、乙○○（土地開發基金）已
      交付系爭借款金額及所交付之金錢係基於借貸之原因所交
      付而非因其他原因所交付，則其抗辯被上訴人曾向戊○○
      、乙○○之「土地開發基金」借用系爭借款，即不足以認
      定屬實。
（二）如確有借用系爭借款，上訴人得否以戊○○、乙○○之「
      土地開發基金」之借款向被上訴人主張扺銷？
      依上所述，本件不足以認被上訴人曾向戊○○、乙○○之
      「土地開發基金」借用系爭借款，則此部份，即無另予論
      述之必要。
七、綜上所述，上訴人應給付被上訴人94年5 月起至97 年6月止
    之管理費用共329,898 元，其餘部份則因上訴人並非區分所
    有權人而不負給付義務，而上訴人主張之抵銷抗辯，並不足
    採，原審因而就上開上訴人應負給付義務部份，為被上訴人
    勝訴之判決，判令上訴人給付此部份之金額，並駁回上訴人
    其餘之請求，於法並無違誤。上訴意旨指摘原判決不當，求
    予廢棄改判，為無理由，應予駁回。
八、本件事證及法律關係已臻明確，兩造其餘主張、陳述及舉證
    ，核與判決結果不生影響，爰不一一論列，附此敘明。
九、據上論結，本件上訴為無理由，依民事訴訟法第436 條之1
    第3項 、第449 條第1 項、第78條，判決如主文。
中    華    民    國    99    年    7     月    30    日
                  民事第四庭    審判長法  官  黃宏欽
                                      法  官  楊淑儀
                                      法  官  郭文通
正本係照原本作成。
本判決不得上訴。
中    華    民    國    99    年    7     月    30    日
                                      書記官  黃琬婷

司法院資訊處製作；財團法人民間司法改革基金會備份。
